【裁判字號】    98,上易,884
【裁判日期】    990126
【裁判案由】    給付價金等
【裁判全文】
臺灣高等法院民事判決                 98年度上易字第884號
上  訴  人  甲○○
被  上訴人  乙○○
上列當事人間請求給付價金等事件，上訴人對於中華民國98年8
月7日台灣板橋地方法院98年度訴字第714號第一審判決提起上訴
，本院於99年1月12日言詞辯論終結，判決如下：
    主  文
上訴駁回。
第二審訴訟費用由上訴人負擔。
    事實及理由
一、上訴人聲明：（一）原判決關於命上訴人給付被上訴人超過
    新台幣（下同）1萬6,694元部分廢棄。（二）前開廢棄部分
    ，被上訴人在第一審之訴駁回。
    被上訴人聲明：如主文所示。
二、被上訴人起訴主張：
（一）伊係大理石材料加工業者，與上訴人於民國（下同）96年
      4月4日簽署讓渡契約書，將伊所有之石材切割器（大型研
      磨機、直線背切機）等，雖以讓渡之名義，但實則係約定
      在上訴人給付一定金額及履行一定條件下，同意由上訴人
      使用機器，價金為75萬元，並約定付款方式如下：上訴人
      將其「現代大理石傢俱公司」擁有之合夥股份1股（價值
      35萬元）轉讓伊，簽約時上訴人應給付伊20萬元現金，尾
      款20萬元於96年5月5日前付清。詎上訴人未如期付款，遂
      與伊再行協議，就尾款20萬元中之10萬元，由上訴人按月
      簽發票面金額各1萬元之本票12紙交付伊（其中2萬元為利
      息），其餘10萬元再另行約定付款方式。然上訴人僅清償
      部分票款，迄今尚有5紙本票共計5萬元之票款未兌現，加
      上尚未給付之尾款10萬元，上訴人仍積欠伊15萬元之讓渡
      金未清償。
（二）雙方復約定自96年5月5日起至97年5月4日止，由伊將坐落
      臺北縣五股鄉○○路○段21號1樓全部及2樓約5坪左右之辦
      公室轉租予上訴人，每月租金2萬元，租金應於每月5日前
      繳納，然上訴人自97年2月起即不依約繳納租金，且於租
      期屆至後仍繼續使用，成為不定期租賃，伊於97年12月12
      日寄發存證信函限上訴人於文到3日內給付97年2月至11月
      之租金共20萬元未果，伊復於97年12月16日去函上訴人終
      止租約，租約業已終止，上訴人應給付伊租金20萬元。爰
      求為命上訴人應給付伊讓渡金15萬元、租金20萬元，共計
      35萬元之判決。
三、上訴人則以：
（一）伊以75萬元購買被上訴人所有之大理石波利加工機器設備
      與部分客戶（含成品區客戶及大理石加工客戶），並已付
      清所有讓渡金，其中12張本票之票款10萬元，因被上訴人
      有找伊加工，被上訴人同意自97年1月與2月之加工款中扣
      除，另尾款10萬元，伊業於96年5月4日支付。
（二）97年2、3月份之租金，業經伊自被上訴人應付之加工款中
      扣抵，伊僅97年4月份未繳，伊主張自押租金2萬元扣抵。
      被上訴人自97年5月即將伊趕出工廠，致伊無法繼續使用
      租賃物，故伊自97年5月之後無庸再給付租金等語，資為
      抗辯（原審判決上訴人應給付被上訴人水電費、電話費、
      工資1萬6,694元及遷讓房屋部分，上訴人未提起上訴，已
      告確定）。
四、兩造不爭執之事實：
（一）兩造於96年4月4日簽訂讓渡契約書，由被上訴人交付石材
      切割器械予上訴人使用，上訴人給付75萬元之價金。價金
      給付方式如下：上訴人將其「現代大理石傢俱公司」擁有
      之合夥股份1股（價值35萬元）轉讓被上訴人，簽約時上
      訴人應給付20萬元現金，尾款20萬元於96年5月5日前付清
      。詎上訴人未如期付款，遂與被上訴人再行協議，就尾款
      20萬元中之10萬元，由上訴人按月簽發票面金額各1萬元
      之本票12紙交付被上訴人（其中2萬元為利息），其餘10
      萬元再另行約定付款方式。
（二）被上訴人將坐落臺北縣五股鄉○○路○段21號1樓全部及2
      樓約5坪左右之辦公室轉租予上訴人，每月租金2萬元，租
      金應於每月5日前繳納，然上訴人自97年2月起即不依約繳
      納租金，且於租期屆至後仍繼續使用，成為不定期租賃，
      被上訴人於97年12月12日寄發存證信函限上訴人於文到3
      日內給付97年2月至11月之租金共20萬元未果，被上訴人
      復於97年12月16日去函上訴人終止租約。上訴人目前仍有
      物品放置於系爭房屋，被上訴人將上訴人之物品集中放在
      1樓。
五、被上訴人主張：上訴人未付清讓渡契約價金尾款15萬元，又
    積欠租金20萬元等情，上訴人則以：上開款項業經清償、抵
    銷等語置辯，茲分別論述如下：
（一）上訴人是否業已付清讓渡契約價金之尾款？
      按請求履行債務之訴，被上訴人就其所主張債權發生原因
      之事實，固有舉證之責任，若上訴人自認此項事實而主張
      該債權已因清償而消滅，則清償之事實，應由上訴人負舉
      證之責任，此觀民事訴訟法第277規定自明（最高法院28
      年上字第1920號判例意旨參照）。上訴人辯稱：伊所簽發
      12張本票之票款10萬元，被上訴人同意自97年1月與2月之
      加工款中扣除，另尾款10萬元，上訴人業已於96年5月4日
      支付，有被上訴人之簽收證明等語，為被上訴人所否認，
      揆諸首揭判例意旨，就上訴人主張10萬元票款自97年1月
      及2月之加工款中扣除及尾款10萬元業經清償之事實，應
      由上訴人舉證證明之。上訴人固提出96年11月至97年2月
      之對帳單，用以證明10萬元業於97 年1、2月中之加工款
      中扣除，惟觀諸該對帳單之記載，固列有加工款之帳目，
      但無10萬元票款自97年1、2月中之加工款扣抵之註記（見
      原審訴字卷31頁），亦無法從記載之內容得知上訴人有以
      加工款扣抵讓渡金之意思表示，該對帳單實不足證明上訴
      人所稱「已自97年1、2月中之加工款扣抵」之事實，上訴
      人復未另行舉證，是上訴人此部分所辯，不足採信。上訴
      人另提出被上訴人簽收證明，用以證明上訴人已付清10萬
      元尾款，惟該簽收證明記載「96年5月4日乙方（即上訴人
      ）應付之尾款，支付現金新台幣拾萬元，餘款拾萬元，分
      一年12期繳清，每期新台幣壹萬元，並開具本票12紙，供
      甲方（即被上訴人）為領取之擔保，於乙方支付現金後即
      返還該本票」，並列出12紙本票之票據號碼、到期日、票
      面金額，簽收者為乙○○，5月4日（見原審訴字卷26頁）
      。從上開文字內容，可知被上訴人於96年5月4日所簽收者
      為12紙本票，且最後一張本票之到期日為97年5月5日，尚
      未到期，益足徵被上訴人於96年5月4日係簽收本票，而非
      簽收12萬元票款，是上開簽收證明不能證明上訴人已付清
      票款之事實，難認上訴人所辯為真。上訴人既不能證明清
      償之事實，則被上訴人主張上訴人尚欠15萬元之讓渡金，
      應為可採。
（二）上訴人是否積欠租金20萬元？
      被上訴人將坐落臺北縣五股鄉○○路○段21號1樓全部及2
      樓約5坪左右之辦公室轉租予上訴人，每月租金2萬元，租
      金應於每月5日前繳納，然上訴人自97年2月起即不依約繳
      納租金，且於租期屆至後仍繼續使用，成為不定期租賃等
      情，為兩造不爭執之事實，上訴人辯稱：97年2、3月份之
      租金，業經上訴人自被上訴人應付之加工款中扣抵，上訴
      人僅97年4月份未繳，被告主張自押租金2萬元扣抵。被上
      訴人自97年5月即將上訴人趕出工廠，致上訴人無法繼續
      使用租賃物，故上訴人自97年5月之後無庸再給付租金云
      云，經查：上訴人所提96年11月至97年2月對帳單，上開
      對帳單雖有在97年2月之加工款項下，加註「2、3月份之
      房租」（見原審訴字卷128頁），惟被上訴人所持96年11
      月至97年2月對帳單，並無「2、3月份之房租」之註記（
      見原審訴字卷150頁），被上訴人並稱上訴人所提出之對
      帳單，為上訴人自行加註（見原審訴字卷105頁背面），
      則上訴人自行加註之記載，自不能證明兩造於加工款之對
      帳時，有合意上訴人以房租扣抵97年2月份加工款之事實
      ，且倘若上訴人有以房租扣抵加工款之事實，則被上訴人
      應會於前案即原審97年度訴字第1285號請求損害賠償等事
      件中，對於該案之原告（即本案之上訴人）請求給付加工
      款時，提出房租扣抵加工款之抗辯，惟觀諸前案民事判決
      ，並未見該案上訴人就房租扣抵加工款之有利事實為陳述
      （見原審訴字卷132-148頁），是上訴人所辯「2、3月之
      房租已於被上訴人應付之加工款中扣抵」云云，尚難採信
      。上訴人復辯稱：97年4月份未繳之租金，主張自押租金2
      萬元扣抵云云，但為被上訴人所不同意，被上訴人認為應
      於上訴人交還系爭房屋後才願意返還押租金。經查，依據
      兩造之房屋租賃契約書第五條約定「乙方應於訂約時，交
      於甲方新台幣貳萬元作為押租保證金，乙方不繼續承租，
      甲方應於乙方遷空交還房屋後無息返還押租保證金」（見
      原審訴字卷28頁），是押租金係於上訴人交還房屋後，被
      上訴人才負返還之義務，被上訴人既不同意上訴人以押租
      金扣抵租金，則被上訴人仍可對上訴人請求給付租金，待
      上訴人交還房屋後才同意返還押租金，並不違反契約約定
      。是上訴人主張97年4月之租金，自押租金2萬元扣抵云云
      ，並無理由。上訴人又辯稱：被上訴人自97年5月即將上
      訴人趕出工廠，致上訴人無法繼續使用租賃物，故上訴人
      自97年5月之後無庸再給付租金云云，經查：上訴人之物
      品迄今仍放在系爭房屋內，並多次自由出入拿取物品，此
      為上訴人所不爭執，並有上訴人簽名之證明單（見原審訴
      字卷157頁）供參，是上訴人迄今仍占用使用系爭房屋，
      自應負繳納租金之義務。被上訴人請求上訴人給付自97年
      2月至97年11月份10個月之租金共20萬元，為有理由，應
      予准許。
六、綜上所述，上訴人應給付被上訴人讓渡金15萬元、租金20萬
    元，共計35萬元及自起訴狀繕本送達翌日即98年1月14日起
    至清償日止，按週年利率5%計算之利息為有理由，應予准許
    。原審為上訴人此部分敗訴之判決，並無不合；上訴意旨指
    摘原判決不當，求予廢棄改判，為無理由。
七、兩造其餘之攻擊或防禦方法及未經援用之證據，經本院斟酌
    後，認為均不足以影響本判決之結果，無逐一詳予論駁之必
    要。併此敘明。
八、據上論結，本件上訴為無理由，依民事訴訟法第449條第1項
    、第78條，判決如主文。
中    華    民    國    99    年     1    月    26    日
                    民事第八庭
                        審判長法  官  劉勝吉
                              法  官  鄭威莉
                              法  官  連正義
正本係照原本作成。
不得上訴。
中    華    民    國    99    年    1     月    28    日
                              書記官  鐘秀娥

司法院資訊處製作；財團法人民間司法改革基金會備份。
